臺灣高等法院刑事判決　　　　　　　　95年度上易字第2485號
上　訴　人
即　被　告　甲○○
上列上訴人因傷害案件，不服臺灣臺北地方法院95年度易字第14
58號，中華民國95年11月14日第一審判決（起訴案號：臺灣臺北
地方法院檢察署95年度調偵字第303 號），提起上訴，本院判決
如下：
    主  文
原判決撤銷。
甲○○傷害人之身體，處拘役伍拾玖日，如易科罰金，以銀元
佰元即新臺幣玖佰元折算壹日。減為拘役貳拾玖日，如易科罰金
，以銀元佰元即新臺幣玖佰元折算壹日。緩刑貳年。
    事  實
一、甲○○與乙○○係鄰居關係，因乙○○承租臺北市○○區○
　　○街70巷3號1樓開設御善堡餐飲店，使用瓦斯習慣與甲○○
    不同，進而與甲○○產生嫌隙，於民國（下同）94年5 月11
    日上午8 時許，兩人在前開處所，復因使用瓦斯習慣不同發
    生口角，兩人於爭執中，甲○○竟基於傷害之犯意，出力推
    撞乙○○，使乙○○往後踉蹌數步、重心不穩而跌坐在地，
    因而受有右膝關節血腫之傷害。
二、案經乙○○訴由臺北市政府警察局松山分局報告臺灣臺北地
    方法院檢察署檢察官偵查起訴。
    理  由
一、訊據上訴人即被告甲○○固不否認其與告訴人乙○○係鄰居
    關係，且兩人前於94年5月11日上午8時許，在上揭處所因瓦
    斯使用方式而發生爭執，告訴人當場因重心不穩而跌坐地上
    等情，但矢口否認有何傷害犯行，辯稱：我當時並沒有推告
    訴人，只有頂而已，且是為了防衛，告訴人先兩次打我的臉
    ，第一次打我的臉後退回去，第二次罵我「去你媽的」，告
    訴人罵了好幾次，我才頂一句回去，但他又過來輕拍我的臉
    ，並用身體撞我，前面幾次我往後退，後來一次我沒有退，
    告訴人自己因為反作用力，往後退而跌坐在地上；且告訴人
    未於第一時間赴醫急診，也未報警處理，有違一般經驗法則
    ，而告訴人提出之診斷證明書也無法證明係因我推告訴人致
    其受傷的，再告訴人跌坐地上，衝力應由腰部脊椎所吸收，
    斷無膝蓋吸收之可能，告訴人右膝血腫之傷害，與被告之推
    擠並無任何因果關係云云。
二、惟查：
  (一)據證人（即告訴人）乙○○於原審結證稱：當天（即94年 5
    月11日上午8時許）我在1樓店裡工作，看到甲○○經過我門
    前，我就到門口要求他以後不要再關我瓦斯，甲○○聽到之
    後，暴跳如雷，我責問：以後我開瓦斯，他是不是都要去關
    ？他回答：如果我開，他就會關。我於是回他一句「去你媽
    的」，他回說：「你媽媽死在大陸上，還叫她有什麼用」。
    因為前一段時間，我的瓦斯常常被關掉，造成我很大不便，
    所以我覺得甲○○當時可能惱羞成怒、反應不可理喻，故我
    拍拍被告肩頭，也順勢輕拍了他一下臉頰，被告馬上一推，
    我來不及反應，就倒退了好幾步，因為平衡不了，就跌坐在
    地上，我當時被推在地上，馬上要爬起來，想要反擊，但我
    太太在2 樓叫住我，所以我就沒有其他動作。後來，我太太
    跑下樓，被告還在旁邊念，我太太跟他說：你已經把人推在
    地上了，還想怎麼樣？後來，被告太太剛好從後面走來，我
    跟被告太太說被告傷到我的腿了。我們沒有再繼續吵了，被
    告離開，我也回去店裡。我走回店裡的很短時間內就有受傷
    的感覺，回店裡時有一拐一拐情形。但為什麼會傷到膝蓋，
    我也不知道，我想可能我被推，想要平衡時傷到的。當我離
    開店裡想回家時，就已經在痛了，所以我是拄著雨傘回去的
    。第二天我去醫院掛號，但因沒掛到當天門診，所以才掛到
    5 月13日之診等語（見原審卷第48頁反面至49頁），而告訴
    人乙○○於94年5 月13日，確有前往財團法人國泰綜合醫院
    （下稱國泰醫院），經醫師診治結果為：告訴人受有（受傷
    後）右膝關節血腫之傷害，經診治右膝關節，抽出血水50cc
    之情，有國泰醫院診斷證明書一紙及該院95年9 月29日（95
    ）管歷字第1135號函檢附病歷二紙附卷可稽（見偵字第6794
    號卷第14頁、原審卷第53至55頁）。復據被告於警詢供稱：
    我與告訴人發生言語爭執後，告訴人用身體頂我好幾次，最
    後我當然抗拒他頂，我抵抗不讓他頂，他手就又要來打我臉
    ，伸手要掌我耳光，結果發生推擠。我當然抗拒，抗拒就發
    生推擠，我們頂來頂去，後來告訴人失去平衡，退後坐在地
    上說我傷害他等語，並經原審勘驗警詢錄音光碟內容無誤，
    有勘驗筆錄存卷可按（見原審卷第12至13頁），足徵被告與
    告訴人確有以肢體互頂推撞並致告訴人跌坐在地之情無疑。
  (二)另告訴人遭被告出力推撞，往後踉蹌數步至臀部跌坐地面之
    過程中，因為主要衝力由右膝關節所吸收，導致右膝關節受
    傷，迄至就診時已積血2、3日，經醫師於診療過程中抽出血
    水50ｃｃ，衡情告訴人向後跌坐在地，是否可能造成其右膝
    關節受傷而抽出血水之情？經本院依職權送請法務部法醫研
    究所鑑定，認為：「關節液為正常存於關節囊內之潤滑關節
    之液體，可因多種病症而有不同程度之血性關節液之存在，
    某些狀況下之病理變化可因外傷性關節液、針刺時血管破裂
    、出血傾向、退化性關節炎之併發症等均可導致抽出有紅色
    關節液之結果。國泰醫院右膝Ｘ光亦顯示有骨性關節炎之證
    據。由王福楠醫師之專家證詞似為可信，但仍無法排除如傷
    者乙○○所供稱似原有膝蓋不順之某種程度之關節炎，導致
    於國泰醫院就診時有關節血腫之可能性。評估盧員對此病之
    耐受性頗高，若為嚴重關節血腫較不可能在一次門診治療後
    即不用再回診治療，故研判抽出血性關節液，應僅為少量血
    液沾染關節液之結果，且病情尚不嚴重，故國泰醫院似未進
    一步進行檢驗。綜合研判乙○○於互推糾紛中自承臀部跌坐
    、膝蓋無外傷之受傷型態，似較與關節囊之出血、血腫無直
    接關係，而研判盧員原即患有骨性關節炎併發關節出血血腫
    之結果」等情，有法務部法醫研究所96年7 月17日法醫理字
    第0960002172號函附法醫所（96）醫文字第0961100742號法
    醫文書審查鑑定書乙份在卷可稽（見本院卷第57至63頁），
    依告訴人原即患有骨性關節炎之情，因遭被告施以外力推撞
    而跌坐地面而併發關節出血血腫，茍無被告之外力推撞，告
    訴人當不致跌坐在地而併發關節出血血腫之傷害，顯見告訴
    人所受上揭傷害與被告之外力推撞行為間有相當因果關係，
    可以認定。被告徒以告訴人外表無明顯皮肉傷，或自行推斷
    告訴人傷勢絕無可能係因案發當時二人推擠所致，而爭執前
    述國泰醫院之診療結果與告訴人於前開時、地跌坐情事無關
    云云，要係卸責之詞，而無可採。又本案係被告與告訴人二
    人相互間之頂撞，係互為攻擊行為，自無主張正當防衛之餘
    地，被告所辯其係為防衛云云，亦不足採。
  (三)至告訴人所提出王福楠醫師於審判外自行填具結文後，就本
    案告訴人經推擠因而屁股跌坐地上之情狀，有無可能致生右
    膝關節血腫之傷害所為之書面證述內容，因證人王福楠該部
    分證述，為證人於審判外所為之書面陳述，而其於審判外自
    行填具結文之行為，亦不生具結之效力，是證人王福楠該部
    分之陳述意見，係屬傳聞證據，並無證據能力，不得作為證
    據，且被告事後亦已捨棄傳喚證人王福楠（見本院卷第71頁
    反面），併此敘明。
  (四)綜上所述，告訴人前開指訴，尚非子虛，應可採信。被告事
    後所辯，顯屬臨訟卸責之詞，委無足採。本案事證明確，被
    告傷害犯行，堪以認定，應予依法論科。
三、被告行為後，刑法業於94年2月2日修正公布，並自95年7月1
    日起施行，另刑法施行法亦於95年6月14日增訂該法第1條之
    1規定，並自95年7月1日施行。其中修正後刑法第2條之規定
    ，乃係關於新舊法比較適用之準據法，其本身無關行為可罰
    性要件之變更，故於95年7月1日刑法修正施行後，如有涉及
    比較新舊法之問題，即應逕依修正後刑法第2條第1項規定，
    為「從舊從輕」之比較（最高法院95年度第8 次刑事庭會議
    決議意旨參照）。本案關於刑法修正之比較適用，分述如下
    ：
  (一)刑法第277條第1項普通傷害罪雖未修正，然於上開刑法及其
    施行法修正施行前，依罰金罰鍰提高標準條例第1 條前段規
    定，刑法第277條第1項所定罰金刑部分之法定刑度「銀元一
    千元以下」係提高為銀元1萬元即新臺幣3萬元以下，最低刑
    度則依修正前刑法第33條第5款規定，應為銀元1元即新臺幣
    3元以上。嗣因刑法施行法第1條之1第2項已增訂：「中華民
    國九十四年一月七日刑法修正施行後，刑法分則所定罰金之
    貨幣單位為新臺幣；九十四年一月七日刑法修正時，刑法分
    則編未修正之條文定有罰金者，自九十四年一月七日刑法修
    正施行後，就其所定數額提高為三十倍，但七十二年六月二
    十六日至九十四年一月七日新增或修正之條文，就其所定數
    額提高為三倍。」，而此規定係在替代罰金罰鍰提高標準條
    例部分條文，與適用罰金罰鍰提高標準條例之結果相同，對
    於被告而言並不發生有利或不利之問題，僅係將貨幣單位由
    銀元改為新臺幣，並非法律變更刑度之條文，當無須就新舊
    法比較，應逕適用之（臺灣高等法院暨所屬法院95年法律座
    談會刑事類提案第十七號研討結果參照）。
  (二)修正後刑法第33條第5款已將罰金刑調整為新臺幣1千元以上
    ，以百元計算，故依前述標準換算，修正後刑法第277第1項
    之罰金刑法定刑度已變更為「新臺幣三萬元以下、一千元以
    上」，是比較修正前後刑度結果，修正後之規定對被告並非
    較為有利。亦以修正前之刑法第33條第5 款較有利於被告。
  (三)原刑法第41條第1 項前段規定：「犯最重本刑為五年以下有
    期徒刑以下之刑之罪，而受六個月以下有期徒刑或拘役之宣
    告，因身體、教育、職業、家庭之關係或其他正當事由，執
    行顯有困難者，得以一元以上三元以下折算一日，易科罰金
    」，且依修正前罰金罰鍰提高標準條例第2 條前段（現已刪
    除）之規定，將上開易科罰金之折算標準就其原定數額提高
    為100倍折算1日，是被告行為時之易科罰金折算標準，應以
    銀元100元至300元折算1 日，經折算為新臺幣後，應以新臺
    幣300元至900元折算為1日，惟95年7月1 日施行之刑法第41
    條第1 項前段則規定：「犯最重本刑為五年以下有期徒刑以
    下之刑之罪，而受六個月以下有期徒刑或拘役之宣告者，得
    以新臺幣一千元、二千元或三千元折算一日，易科罰金」，
    經比較修正前後規定之結果，應認修正後之法律並非較有利
    於被告，依修正後刑法第2條第1項之規定，自應適用修正前
    刑法第41條第1項前段之規定。
四、核被告甲○○所為，係犯刑法第277條第1項之傷害罪。
五、原審對被告予以論罪科刑，固非無見。惟查：(一)刑法上之犯
    罪行為，須以行為人主觀上認識並決意實現犯罪事實之發生
    ，客觀上所為亦符合犯罪構成要件之行為，始足當之。原判
    決固認被告甲○○所為符合傷害罪之客觀構成要件，然並未
    於事實欄內敘明，其主觀上究否具備傷害他人身體之犯意，
    尚有未當。(二)被告犯罪後，中華民國96年罪犯減刑條例業經
    公布，並於96年7 月16日施行，被告所犯符合該條例減刑之
    要件，原判決未及適用予以減刑，亦有未合。被告上訴意旨
    仍執陳詞否認犯行，雖無理由，但原判決既有前揭可議之處
    ，自應由本院就原判決均予撤銷改判。爰審酌被告並無前科
    ，素行尚佳，有臺灣高等法院被告前案紀錄表可憑，其與告
    訴人因為使用瓦斯之細故而生爭執致犯本案，並參酌其犯罪
    動機、手段、方法、目的，其生活狀況、智識程度、被害人
    之傷情，犯罪所生之危害、犯後態度後態度等一切情狀，量
    處拘役59日，並依修正前刑法第41條第1 項前段諭知易科罰
    金之折算標準。又被告前揭犯罪係於96年4 月24日前所犯，
    符合中華民國96年罪犯減刑條例之減刑要件，爰依該條例予
    減刑為拘投29日，並依修正前刑法第41條第1 項前段諭知易
    科罰金之折算標準。
六、末查，犯罪在新法施行前，於新法施行後之緩刑之宣告，應
    適用新法第74條之規定（最高法院95年度第8 次刑事庭會議
    決議可資參照）。本件被告未曾因故意犯罪受有期徒刑以上
    刑之宣告，有本院被告前案紀錄表可憑，其因一時為顧及使
    用瓦斯之安全而與告訴人爭執致觸犯本案，本院綜核其個人
    及家庭環境、犯罪情節並非重大、告訴人傷害亦屬輕微等情
    ，因認其經此刑之宣告，當能知所警惕，信無再犯之虞，本
    院認為前開對其宣告之刑，以暫不執行為適當，爰併予宣告
    緩刑2年，以啟自新。
據上論斷，應依刑事訴訟法第369條第1項前段、第364條、第299
條第1項前段，刑法第2條第1項前段、第277條第1項、第74條第1
項第1款、修正前刑法第41條第1項前段、第33條第5 款，刑法施
行法第1條之1第1項、第2項前段，修正前罰金罰鍰提高標準條例
第2條，現行法規所定貨幣單位折算新台幣條例第2條，中華民國
96 年罪犯減刑條例第2條第1項第3款、第7條，判決如主文。
本案經檢察官陳玉珍到庭執行職務。
中　　華　　民　　國　　96　　年　　9　 　月　　26  　日
　　　　　　　　　刑事第十庭    審判長法　官 楊炳禎
　　　　　　　　　　　　　　 　　     法　官 陳博志
　　　　　　　 　 　　　　 　　　　 　法　官 李春地
以上正本證明與原本無異。
不得上訴。
                                      書記官 蘇秋
中　　華　　民　　國　　96　　年　　9 　　月　　27　　日
附錄論罪科刑法條
刑法第277條：
傷害人之身體或健康者，處3年以下有期徒刑、拘役或1千元以下
罰金。
犯前項之罪因而致人於死者，處無期徒刑或7 年以上有期徒刑；
致重傷者，處3年以上10年以下有期徒刑。
